---
title: 検出力の事後解析、不要説について
author: ''
date: '2022-08-06'
slug: []
categories:
  - Epidemiology
tags:
  - Epidemiology
  - power
subtitle: 'Zhang, etal. 2019 "Post hoc power analysis: is it an informative and meaningful analysis?" を読んで、図も自分で再現したよ'
description: ''
image: ''
showtoc: false
---


# はじめに

最近共著の論文でpower関連の話題に出会ったので。
[前回](https://toro-maguro.github.io/post/2022-08-05-powerfunction/)に引き続きpower関連の話です。

とりあえず、これ読みましょう→ [Zhang, etal. 2019](https://gpsych.bmj.com/content/32/4/e100069) 
めちゃくちゃおもしろいです。

Zhangらの主張は、こういう内容だと理解しました。

* 母集団の真値と、標本値は異なる→ そもそもpost-hoc power analysisが概念的に違う。
* 標本の値を使っているのに、あたかも真値かのようにpowerを計算するのは、精度よくない上に議論のミスリードをしてしまうこともあるのでは？
* post-hoc power analysisって何のためにやるのよ？なんか意味ある？

感想

* 言いたいこと、納得です。すごいなあ。
* けど、情報が乏しい中でbest availableなpowerの推論するなら、ある程度仕方ないのでは？

# post hoc power analysisを自分でも回してみた

読んだら自作できそうだったので、自分でも試してみます。
設定はexposureもoutcomeも2値変数です (Zhangらはoutcomeが連続変数なので、少し違います。同じ議論ですが)

用語の設定を簡単にしておくと、

* 本来、prospective studyをする場合に事前にpower計算をして、リクルート数を決めます。ここで得られるpowerをprospective powerと呼びます。
* 対して、研究して効果の指標を得た後に、「このpowerってどの程度なの？」と事後にpowerを計算するシチュエーションがあります。ここで得たpowerをpost-hoc powerとします。

さて、今回実行した手順を簡単に言うとこんな形になります。

1. イベント発生割合・リスク比を決める。これらの値は母集団の持つ真の値とする。
2. 研究参加者数を決めて、1に従うデータを作成する。(神のみぞ知る値を知った状態で、サンプリングしてくるってイメージ)
3. 2で得たデータでリスク比を計算して、powerを計算する
4. 2-3を何度も繰り返してpost-hoc powerの分布を得る

研究参加者数や効果/関連が大きくなるほど、prospective powerとpost-hoc powerは等しくなるはずです。
では、研究参加者数が少なかったり、効果が小さい場合はどうなるのでしょう？実際に見ていきましょう。

## ちょっとテクニカルな話

コードの中身について

* Monte-Carlo simulation, default number of iterations = 10,000
* 値を指定すると、ggplotで作った図を返します
* powerは{pwr.2p2n}で取得しました

```{r}
pacman::p_load(pwr, tidyverse)

Visualize_PosthocPowerAnalysis <- function(n1, n2, prob1, prob2, itr=10000){
  true_power_res <- pwr.2p2n.test(h = ES.h(p1 = prob1, p2 = prob2),
                                  n1 = n1, n2 = n2,
                                  sig.level = 0.05,
                                  alternative = "two.sided")
  true_power <- true_power_res[["power"]]
  
  posthoc_power <- numeric(itr)
  for (i in 1:itr) {
    set.seed(i)
    sample_prob1 <- rbinom(1, n1, prob1)/n1
    sample_prob2 <- rbinom(1, n2, prob2)/n2
    
    posthoc_power_res <- pwr.2p2n.test(h = ES.h(p1 = sample_prob1, p2 = sample_prob2),
                                       n1 = n1, n2 = n2,
                                       sig.level = 0.05,
                                       alternative = "two.sided")
    posthoc_power[i] <- posthoc_power_res[["power"]]
  }
  
  data <- data.frame(posthoc_power = posthoc_power)
  
  # description for data viz
  cha1 <- sprintf("true value of event probability: control group=%.2f", prob1)
  cha2 <- sprintf(", exposed group=%.2f\n", prob2)
  cha3 <- sprintf("number of participants: control group=%d", n1)
  cha4 <- sprintf(", exposure group=%d\n", n2)
  cha5 <- sprintf("%.3f", true_power)
  subtitle <- paste0(cha1, cha2, cha3, cha4)
  caption <- paste0("hashed line: true power (=", cha5, ")")
  
  # visualize data using ggplot2
  plot <- ggplot(data = data, aes(x = posthoc_power)) + 
    geom_histogram() + 
    geom_vline(xintercept = true_power, linetype = 2, size=1, colour = "red") + 
    labs(title = "Histogram of post-hoc power, along with true power, based on Monte Carlo method",
         subtitle = subtitle,
         caption = caption) + 
    theme_bw()

  return(plot)
}
```

## 関数の説明と実行

説明が重複しますが、一応。

コントロール群・曝露群の人数と、それぞれの真のイベント発生割合 (母集団でそのようなイベント発生割合が得られる、と仮定) を入力すると、true power (1つの値) & post-hoc powerの分布 (1万回の試行から取得) を返します。なお、post-hoc powerは、真の値に従ってサンプリングされたデータから計算されます。

引数の説明は以下の通りです。

* n1: コントロール群の人数
* n2: 曝露群の人数
* prob1: コントロール群のイベント発生割合
* prob2: 曝露群のイベント発生割合

じゃあ、実際に図を描きながら、以下の内容を確認します。

> post-hoc powerは、a) 研究参加者数が少ない、または b) 効果が小さい場合、prospective powerに対してばらついた値を返す

今回は例を3つ作成し、効果の値は一定としつつ人数を変えていきます。なお、効果の大小を変更しても同じ結論になります。

### 例1: 各群200人

各群200人 (合計400人)、コントロール群でイベント発生割合が10%, 曝露群で15% (i.e., risk ratio = 1.5) とします。

下の図を見てください。例1の設定では、真のpower (= prospective power) は0.33です。
一方、この設定で得られたサンプリングされた集団で得たpost-hoc powerは0付近から1.0近くまで、非常に様々な値を取ります。
また、post-hoc powerの最頻値もprospective powerから乖離していますね。

実際にpost-hoc powerを計算する場合は、たった1つの値を得るだけです。今回のように分布を得るわけではありません。
そうなると、post-hoc powerの1つの値を見たところで、何も言えないなーって感じしちゃいますよね。
prospective powerの参考とするには、あまりに粗い指標と言えそうです。

```{r, message=FALSE, warning=FALSE}
Visualize_PosthocPowerAnalysis(n1 = 200, n2 = 200, 
                               prob1 = 0.1, prob2 = 0.15)
```

### 例2: 各群650人

もう少し人数を増やします。prospective powerが0.8近くになるよう、各群650人 (合計1300人) としました。この状況でも、post-hoc powerはかなりばらついた分布を取ります。

```{r, message=FALSE, warning=FALSE}
Visualize_PosthocPowerAnalysis(n1 = 650, n2 = 650, 
                               prob1 = 0.1, prob2 = 0.15)
```

### 例3: 各群1000人

やけくそ気味に各群1000人 (合計2000人) としました。prospective power=0.925です。

こうなると、かなりprospective powerとpost-hoc powerが近くなることがわかります。
ただprospective powerが0.925と、ほぼほぼ有意と判断される状況ですから、post-hoc power analysisをしたい状況ではないような気がします。

```{r, message=FALSE, warning=FALSE}
Visualize_PosthocPowerAnalysis(n1 = 1000, n2 = 1000, 
                               prob1 = 0.1, prob2 = 0.15)
```


# まとめと感想

まずは [Zhang, etal. 2019](https://gpsych.bmj.com/content/32/4/e100069) を読んだ & 自分でも図を作った感想。

* 「標本集団で得られた標本値を、あたかも母集団の真の値かのように使ってpowerを計算するのは、概念的に間違っている」という指摘はごもっとも。
* post-hoc powerは、a) 研究参加者数が少ない、または b) 効果が小さい場合、prospective powerに対してばらついた値を返す、ということを再現。納得。

したがって、査読コメントで「post-hoc power計算してください」は結構ミスリーディングな議論になりえるトピックなんだなあと思いました。

<br>

でも先行研究が非常に乏しい中prospective powerを得たい場合って、post-hoc powerの計算とやってる行為自体は一緒では...? とも感じました。
こういう場合、どうするのが正解なんでしょうか？

まず、先行研究が乏しい状況では、そもそも真の値を考えること自体が変な気がしますね。ベイズ的議論が必要そう。あるいはもっとシンプルに、いくつか試すとか。例えばこんな感じ。

* 真のリスク比はわからない→ いくつかのリスク比を試す
* power≥0.8を達成できる、許容されるサンプルサイズの幅を得る

→ 証拠がそれほどない場合、**powerを1つのpoint estimateで考えるのがよくないのであって、「真の値を知らない→ いくつかのシナリオを置こう」と、ばらつきを伴って理解するべきでは？**

以上、最近の勉強でした。




